ACORDAO-COMPLETO-2513466

ACÓRDÃO 18167/2021 ATA 38/2021 - PRIMEIRA CÂMARA

VISTOS, relatados e discutidos estes autos de tomada de contas especial instaurada pela Caixa Econômica Federal contra a Associação Filantrópica Amigos da Esperança (Afae) e seu ex-presidente, José Henrique Vasconcelos, em razão da omissão no dever de prestar contas dos recursos repassados por meio do Contrato de Repasse 34809/2010, celebrado entre a entidade e o Ministério das Cidades para a construção de unidades habitacionais.
ACORDAM os Ministros do Tribunal de Contas da União, reunidos em sessão da 1ª Câmara, ante as razões expostas pelo relator, e com fundamento nos arts. 1º, inciso I; 16, inciso III, alíneas "a" e "c" e §§ 2º e 3º; 17; 19; 23, inciso III; 26; 28, inciso II, e 57 da Lei 8.443/1992 c/c os arts. 214, inciso III, alínea "a", e 217 do Regimento Interno, em: 
9.1. rejeitar as alegações de defesa apresentadas pela Associação Filantrópica Amigos da Esperança e por José Henrique Vasconcelos;
9.2. julgar irregulares as contas da Associação Filantrópica Amigos da Esperança e de seu ex-presidente, José Henrique Vasconcelos, condenando-os ao recolhimento aos cofres do Tesouro Nacional das quantias a seguir especificadas, atualizadas monetariamente e acrescidas de juros de mora a partir das datas discriminadas até a data do pagamento:
	Data de ocorrência
	Valor histórico (R$) 

	28/12/2011
	43.890,00

	16/01/2012
	93.762,00

	13/04/2012
	36.876,50

9.3. aplicar multas individuais à Associação Filantrópica Amigos da Esperança e a José Henrique Vasconcelos no valor de R$ 15.000,00 (quinze mil reais) ;
9.4. fixar prazo de 15 (quinze) dias, a contar das notificações, para comprovação, perante o Tribunal, do recolhimento das dívidas acima imputadas;
9.5. autorizar a cobrança judicial das dívidas, caso não atendidas as notificações;
9.6. autorizar, caso venha a ser solicitado e se o processo não tiver sido remetido para cobrança judicial, o pagamento das dívidas em até 36 (trinta em seis) parcelas mensais consecutivas, a primeira a ser paga no prazo acima fixado e as demais, a cada 30 (trinta) dias a contar da parcela anterior, com incidência, sobre cada valor mensal atualizado monetariamente, de juros de mora, na forma da legislação em vigor, e alertar aos responsáveis que a falta de comprovação do recolhimento de qualquer parcela importará no vencimento antecipado do saldo devedor;
9.7. encaminhar cópia desta decisão aos responsáveis, à Caixa Econômica Federal e ao Procurador-Chefe da Procuradoria da República no Ceará, para as providências cabíveis, com a informação de que o inteiro teor deste acórdão e do relatório e do voto que o fundamentam está disponível no endereço eletrônico www.tcu.gov.br/acordaos.

Tomada de contas especial instaurada pela Caixa Econômica Federal contra a Associação Filantrópica Amigos da Esperança e seu ex-presidente, José Henrique Vasconcelos, em razão da omissão no dever de prestar contas dos recursos repassados por meio de contrato de repasse celebrado entre a entidade e o Ministério das Cidades para a construção de unidades habitacionais.

Primeira Câmara

3. Responsáveis: Associação Filantrópica Amigos da Esperança (00.985.237/0001-79) e José Henrique Vasconcelos (XXX.026.113-XX), ex-presidente

13.1. Ministros presentes: Benjamin Zymler (na Presidência) e Jorge Oliveira (Relator).
13.2. Ministro-Substituto convocado: André Luís de Carvalho.
13.3. Ministro-Substituto presente: Weder de Oliveira.

ACORDAO-COMPLETO-2526038

Acórdão 1330/2022 - Primeira Câmara

JORGE OLIVEIRA

Trata-se de tomada de contas especial instaurada pela Caixa Econômica Federal contra a Associação Filantrópica Amigos da Esperança e seu ex-presidente, José Henrique Vasconcelos, em razão da omissão no dever de prestar contas dos recursos repassados por meio do Contrato de Repasse 34.809/2010, firmado entre a entidade e o Ministério das Cidades para a construção de unidades habitacionais.
	2. Transcrevo, a seguir, excerto da instrução elaborada pela unidade técnica que analisou a matéria:
	" (...) 
	HISTÓRICO
	2. Em 11/05/2018, com fundamento na IN-TCU 71/2012, alterada pela IN-TCU 76/2016 e DN-TCU 155/2016, o dirigente da Caixa Econômica Federal (...) autorizou a instauração da tomada de contas especial (peça 1) . O processo foi registrado no Sistema e-TCE com o número 1025/2018.
	3. O Contrato de repasse 34809/2010, registro Siafi 732836, foi firmado no valor de R$ 964.190,00, sendo R$ 888.700,00 à conta do concedente e R$ 75.490,00 referentes à contrapartida do convenente. Teve vigência de 22/06/2010 a 30/09/2014, com prazo para apresentação da prestação de contas em 29/11/2014. Os repasses efetivos da União totalizaram R$ 317.265,90 (peças 36 e 39) .
	4. O fundamento para a instauração da tomada de contas especial, conforme consignado na matriz de responsabilização elaborada pelo tomador de contas, foi a constatação da seguinte irregularidade: 
	'Omitir-se no dever de prestar contas dos valores recebidos por meio do Convênio 722836, celebrado entre o MCidades e a Associação Filantrópica Amigos da Esperança, quando estava obrigado a apresentar a prestação de contas até 30/11/2014.'
	5. Os responsáveis arrolados na fase interna foram devidamente comunicados e, diante da ausência de justificativas suficientes para elidir a irregularidade e da não devolução dos recursos, instaurou-se a tomada de contas especial.
	6. No relatório (peça 41) , o tomador de contas concluiu que o prejuízo importaria no valor original de R$ 174.528,50, imputando-se a responsabilidade a José Henrique Vasconcelos, presidente no período de 11/12/2011 a 11/12/2019, na condição de gestor dos recursos, e à Associação Filantrópica Amigos da Esperança, na condição de convenente. 
	7. Em 12/08/2019, a Controladoria-Geral da União emitiu o relatório de auditoria (peça 42) , em concordância com o relatório do tomador de contas. O certificado de auditoria e o parecer do dirigente do órgão de controle interno concluíram pela irregularidade das presentes contas (peças 43 e 44) .
	8. Em 22/8/2019, o ministro responsável pela área atestou haver tomado conhecimento das conclusões contidas no relatório e certificado de auditoria, bem como do parecer conclusivo do dirigente do órgão de controle interno, manifestando-se pela irregularidade das contas, e determinou o encaminhamento do processo ao Tribunal de Contas da União (peça 45) .
	9. Na instrução inicial (peça 50) , analisando-se os documentos nos autos, concluiu-se pela necessidade de realização de citação e audiência para as seguintes irregularidades: 
	9.1. Irregularidade 1: não comprovação da boa e regular aplicação dos recursos federais repassados à Associação Filantrópica Amigos da Esperança, em face da omissão no dever de prestar contas dos valores transferidos, no âmbito do contrato de repasse descrito como 'Construção de Unidades Habitacionais', no período de 22/06/2010 a 30/09/2014, cujo prazo se encerrou em 29/11/2014.
	9.1.1. Evidências da irregularidade: documentos técnicos presentes nas peças 1, 13 e 28.
	9.1.2. Normas infringidas: art. 37, caput, c/c o art. 70, parágrafo único, da Constituição da República Federativa do Brasil; art. 93 do Decreto-lei 200/1967; e art. 66 do Decreto 93.872/1986.
	9.2. Débitos relacionados aos responsáveis Associação Filantrópica Amigos da Esperança (CNPJ: 00.985.237/0001-79) e José Henrique Vasconcelos (CPF: XXX.026.113-XX) :
	Data de ocorrência
	Valor histórico (R$) 

	28/12/2011
	43.890,00

	16/01/2012
	93.762,00

	13/04/2012
	36.876,50

	9.2.1. Cofre credor: Tesouro Nacional.
	9.2.2. Responsável: José Henrique Vasconcelos (CPF: XXX.026.113-XX) .
	9.2.2.1. Conduta: omitir-se no dever de prestar contas dos valores recebidos por meio do contrato de repasse descrito como 'Construção de Unidades Habitacionais', quando estava obrigado a apresentar a prestação de contas até 29/11/2014.
	9.2.2.2. Nexo de causalidade: a conduta descrita impediu o estabelecimento do nexo causal entre as possíveis despesas efetuadas com os recursos recebidos, no âmbito do instrumento em questão, no período de 22/06/2010 a 30/09/2014.
	9.2.2.3. Culpabilidade: não há excludentes de ilicitude, de culpabilidade e de punibilidade; é razoável supor que o responsável tinha consciência da ilicitude de sua conduta; era exigível conduta diversa da praticada, qual seja, desincumbir-se do seu dever por meio da apresentação da prestação de contas no prazo e forma devidos. 
	9.2.3. Responsável: Associação Filantrópica Amigos da Esperança (CNPJ: 00.985.237/0001-79) .
	9.2.3.1. Conduta: omitir-se no dever de prestar contas dos valores recebidos por meio do contrato de repasse descrito como 'Construção de Unidades Habitacionais', quando estava obrigada a apresentar a prestação de contas até 29/11/2014.
	9.2.3.2. Nexo de causalidade: a conduta descrita impediu o estabelecimento do nexo causal entre as possíveis despesas efetuadas com os recursos recebidos, no âmbito do instrumento em questão, no período de 22/06/2010 a 30/09/2014.
	9.2.3.3. Culpabilidade: não há excludentes de ilicitude, de culpabilidade e de punibilidade; é razoável supor que o administrador responsável pela pessoa jurídica tinha consciência da ilicitude de sua conduta; era exigível conduta diversa da praticada, qual seja, desincumbir-se do seu dever por meio da apresentação da prestação de contas no prazo e forma devidos. 
	10. Encaminhamento: citação.
	10.1. Irregularidade 2: não cumprimento do prazo originalmente estipulado para prestação de contas do contrato de repasse descrito como 'Construção de Unidades Habitacionais', cujo prazo se encerrou em 29/11/2014.
	10.1.1. Evidências da irregularidade: documentos técnicos presentes nas peças 1, 13 e 28.
	10.1.2. Normas infringidas: art. 37, caput, c/c o art. 70, parágrafo único, da Constituição da República Federativa do Brasil; art. 93 do Decreto-lei 200/1967; e art. 66 do Decreto 93.872/1986;
	10.1.3.	 Responsável: José Henrique Vasconcelos (CPF: XXX.026.113-XX) .
	10.1.3.1. Conduta: descumprir o prazo originalmente estipulado para prestação de contas dos recursos federais recebidos à conta do instrumento em questão, o qual se encerrou em 29/11/2014.
	10.1.3.2. Nexo de causalidade: a conduta descrita impediu o estabelecimento do nexo causal entre as possíveis despesas efetuadas com os recursos recebidos, no âmbito do instrumento em questão, no período de 22/06/2010 a 30/09/2014.
	10.1.3.3. Culpabilidade: não há excludentes de ilicitude, de culpabilidade e de punibilidade; é razoável supor que o responsável tinha consciência da ilicitude de sua conduta; era exigível conduta diversa da praticada, qual seja, desincumbir-se do seu dever por meio da apresentação da prestação de contas no prazo e forma devidos. 
	11. Encaminhamento: audiência.
	(...)	
	13. Conforme despacho de conclusão das comunicações processuais (peça 73) , as providências inerentes às comunicações processuais foram concluídas. 
	14. Transcorrido o prazo regimental, os responsáveis José Henrique Vasconcelos e Associação Filantrópica Amigos da Esperança apresentaram defesa, que será analisada na seção Exame Técnico.
	ANÁLISE DOS PRESSUPOSTOS DE PROCEDIBILIDADE DA IN-TCU 71/2012
	Avaliação de Viabilidade do Exercício do Contraditório e Ampla Defesa
	15. Verifica-se que não houve o transcurso de mais de dez anos desde o fato gerador sem que tenha havido a notificação dos responsáveis pela autoridade administrativa federal competente (art. 6º, inciso II, c/c o art. 19 da IN-TCU 71/2012, modificada pela IN-TCU 76/2016) , uma vez que o fato gerador da irregularidade sancionada ocorreu em 30/11/2014, e os responsáveis foram notificados sobre as irregularidades pela autoridade administrativa competente conforme abaixo:
	15.1. José Henrique Vasconcelos, por meio do ofício acostado à peça 13, recebido em 09/10/2017, conforme AR (peça 14) .
	15.2. Associação Filantrópica Amigos da Esperança, por meio do ofício acostado à peça 19, recebido em 17/01/2019, conforme AR (peça 20) .
	Valor de Constituição da TCE 	
	16. Verifica-se, ainda, que o valor atualizado do débito apurado (sem juros) em 01/01/2017 é de R$ 244.584,88, portanto superior ao limite mínimo de R$ 100.000,00, na forma estabelecida conforme os arts. 6º, inciso I, e 19 da IN-TCU 71/2012, modificada pela IN-TCU 76/2016. 
	OUTROS PROCESSOS/DÉBITOS NOS SISTEMAS DO TCU COM OS MESMOS RESPONSÁVEIS
	17. Informa-se que não foi encontrado débito imputável aos responsáveis em outros processos no Tribunal.
	18. A tomada de contas especial está, assim, devidamente constituída e em condição de ser instruída.
	EXAME TÉCNICO
	Da defesa do responsável José Henrique Vasconcelos
	19. O responsável José Henrique Vasconcelos apresentou defesa, que passa a ser analisada em seguida:
	20. Argumento 1 (peça 71, pp. 3-4) :
	20.1. O responsável alega que houve execução a maior da obra do que os valores liberados, fato este que foi atestado pela Caixa, tendo sido construídas dezenove unidades habitacionais, o que corresponderia ao total de R$ 354.067,63 (peça 71, p. 4) .
	21. Análise do argumento 1: 
	21.1. Nota-se que tal argumento não guarda nexo com as irregularidades que foram objeto de citação e audiência no presente processo, que trata da omissão no dever de prestar contas dos recursos recebidos.
	21.2. Tal omissão impediu a verificação financeira da regularidade da aplicação dos valores repassados, não tendo sido contestada a execução física do objeto. Portanto, entende-se que tal argumento não afasta a irregularidade de omissão no dever de prestar contas.
	22. Argumento 2 (peça 71) :
	22.1. O responsável repete argumentação já trazida e anteriormente analisada, de que não houve apresentação das notas fiscais em razão de a empresa não ter entregue tal documentação à associação, motivo pelo qual existe inclusive ação na justiça contra a empresa contratada, no sentido de requerer obrigação de fazer da mesma em emitir os documentos fiscais ou emitir recibos (peça 71, p. 5) .
	22.2. Uma vez que não possui as notas fiscais nem recibos de pagamentos, acostou aos autos documentação (extratos, recibos e notas fiscais) que comprovaria a execução do objeto com notas e recibos em nome da empresa contratada ou do então proprietário da mesma (peça 71, pp. 9-15 e 73-106) .
	23. Análise do argumento 2: 
	23.1. No presente caso, a ausência dos elementos comprobatórios das despesas efetivamente realizadas em favor dos objetivos conveniados (notas fiscais, recibos, extratos bancários etc.) dificulta a comprovação da boa e regular aplicação dos recursos correspondentes. Nesse sentido, tem-se o Acórdão 910/2021-TCU-Plenário.
	23.2. A documentação apresentada é incompleta e incapaz, por si só, de demonstrar o efetivo nexo causal entre as despesas e a execução do objeto. Em relação aos pagamentos que a Associação afirma ter efetuado no âmbito do presente projeto, acostou os seguintes documentos aos autos:
	23.2.1.	Comprovante de transferência, no valor de R$ 90.000,00 (peça 71, p. 6) , a favor da empresa JRM Construções e Serviços Ltda. (CNPJ 10.443.202/0001-61) ;
	23.2.2.	Comprovante de transferência, no valor de R$ 15.000,00 (peça 71, p. 7) , a favor da empresa JRM Construções e Serviços Ltda. (CNPJ 10.443.202/0001-61) ;
	23.2.3.	Comprovante de depósito em conta no valor de R$ 10.000,00, feito por CNPJ 00.985.237/0001-79, em 01/02/2012 (peça 71, p. 7) , a favor de JRM Construções e Serviços Ltda.;
	23.2.4.	Comprovante de depósito, no valor de R$ 50.000,00, de 28/06/2013 (peça 71, p. 7) , a favor de Jonildo Ricardo de Sousa, feito por CNPJ: 00.985.237/0001-79;
	23.3. De acordo com a conciliação bancária e extrato da conta específica (peças 32-33) , ocorreram estes débitos na conta específica:
	Data
	Valor (R$) 
	Identificação

	27/12/2011
	44.288,00
	Foram para a Conta 11139-2 da convenente e, lá, foi alvo de saque contra recibo, no dia 28/12/2011 (peça 71, p. 61) 

	16/01/2012
	93.762,00
	Foram para a Conta 11139-2 da convenente e, lá, R$ 3.700,00 foram alvo de saque contra recibo no dia 16/01/2012 e R$ 90.000,00 foram transferidos em 16/01/2012 para a empresa JRM (peça 71, p. 62) 

	13/04/2012
	36.876,50
	Foram para a Conta 11139-2 da convenente e, lá, foram alvo de saques contra recibo no dia 13/04/2012 (peça 71, p. 65) , nos valores de R$ 10.570,74 e R$ 26.300,00.

	17/04/2014
	151.449,93
	Transferência para a Conta-Poupança 453003-6, de onde retornou em 11/07/2018.

	11/07/2018
	202.791,45
	Devolução à União

	23.4. Como não foram apresentados os extratos da conta de investimento e como foram transferidos pela União R$ 317.265,90 (peças 36 e 39) , deduz-se que R$ 60.452,05 (317.265,90 - 44.288,00 - 93.762,00 - 36.876,50 - 202.791,45) foram os rendimentos auferidos com a aplicação financeira dos recursos. Logo, foram utilizados recursos federais no valor de R$ 174.626,50 (44.288,00 + 93.762,00 + 36.876,50) .
	23.5. A respeito da transferência de R$ 90.000,00 realizada em 16/01/2012, verifica-se pela tabela acima que se refere a pagamento com recursos federais à empresa JRM Construções e Serviços Ltda. Há correspondência com a transferência realizada na conta específica de R$ 93.762,00 na mesma data (peça 31, p. 1) , feita para a conta da Associação, de onde saíram R$ 90.000,00 no mesmo dia (peça 71, p. 62) .
	23.6. Esse valor deve, então, ser abatido do débito calculado subtraindo-se deste as parcelas mais antigas, de forma a abater maior soma de juros e correção monetária, o que beneficia os responsáveis no montante de débito imputado.
	23.7. Em relação aos outros depósitos e transferência de R$ 10.000,00, R$ 50.000,00 e R$ 15.000,00, não se verifica identificação com os débitos efetuados na conta específica do convênio e nem na conta da Fundação para onde foram transferidos os recursos do convênio, mesmo porque o restante (R$ 44.288,00 + R$ 3.700,00 + R$ 36.876,50) fora alvo de saques contra recibo, o que dificulta a fixação de nexo causal entre o dinheiro e as despesas declaradas, mantendo-se, portanto, a irregularidade atinente à ausência de comprovação da boa e regular aplicação.
	23.8. Ademais, não fora apresentada toda a documentação fiscal e a que o foi não possui coincidência de datas e valores com os débitos acima listados, ocorridos na conta específica ou conta da convenente. Portanto, é possível acolher a despesa no importe de R$ 90.000,00, mesmo com ausência de parte da documentação fiscal da empresa beneficiária, lembrando que a jurisprudência do TCU permite acolher gasto ainda que sem a comprovação por meio de nota fiscal, nesses casos em que há nexo causal entre as despesas e a execução do objeto, conforme decisão abaixo:
	'A ausência das notas fiscais comprobatórias do pagamento das despesas constantes na prestação de contas pode ser relevada, excepcionalmente, diante da comprovação do emprego dos recursos no objeto conveniado, com fundamento no princípio da verdade material.' (Acórdão 5266/2018-TCU-Primeira Câmara | Relator: Weder de Oliveira) .
	23.9. Ainda sobre os documentos acostados à defesa (peça 71) , constata-se que os dois últimos são comprovantes de depósito bancário, e não de transferência, sendo também incapazes de provar que houve a movimentação financeira entre a Associação e a empresa contratada, pois não há registro do depositante e nem comprovação de fato que os valores foram realmente depositados. Além disso, não é possível saber qual a origem desse dinheiro depositado, o que impede estabelecer nexo de causalidade entre a verba federal repassada e a possível despesa atrelada a tais depósitos.
	23.10.	A jurisprudência do TCU há muito se consolidou no sentido que incumbe ao gestor o ônus de produzir as evidências necessárias para comprovar o bom e regular emprego dos recursos públicos, em consonância às disposições contidas no art. 70, parágrafo único, da Constituição Federal, e no art. 93 do Decreto-lei 200/1967. Dentre os inúmeros julgados nesse sentido, destaca-se excerto do voto condutor do Acórdão 2435/2015-TCU-Plenário, proferido pela Exma. Ministra Ana Arraes, nos termos que se seguem:
	'Acompanho os pareceres, uma vez que não ficou comprovado o nexo de causalidade entre a documentação juntada aos autos e o objeto do convênio supostamente executado. Como consignou o MP/TCU, não basta demonstrar a execução de um determinado objeto. É dever do gestor público, em especial em tomada de contas especial, aduzir elementos probatórios consistentes, coerentes e suficientes, hábeis a demonstrar, de forma inequívoca, o bom e correto emprego das verbas geridas, de acordo com as normas pertinentes.
	O art. 30 da Instrução Normativa-STN 1/1997, que regulamentava a aplicação de recursos transferidos por meio de convênio à época, determinava expressamente que as despesas serão comprovadas mediante documentos originais fiscais ou equivalentes, devendo as faturas, recibos, notas fiscais e quaisquer outros documentos comprobatórios serem emitidos em nome do convenente ou do executor, se for o caso, devidamente identificados com referência ao título e número do convênio. Nessa mesma linha, é oportuno destacar os ensinamentos do Ministro Ubiratan Aguiar, em sua obra 'Convênios e Tomadas de Contas Especiais', verbis:
	'Para comprovar a boa aplicação dos recursos é necessária a existência de uma série de nexos: o extrato bancário deve coincidir com a relação de pagamentos efetuados, que deve refletir as notas fiscais devidamente identificadas com o número do convênio, que devem ser coincidentes com a vigência do convênio e com as datas dos desembolsos ocorridos na conta específica.' (in Convênios e Tomadas de Contas Especiais: Manual Prático, 2ª ed. rev. e ampl., Ubiratan Aguiar et. al. Belo Horizonte: Fórum, 2005, p. 43) .
	Destarte, se o gestor não comprovar a boa e regular aplicação dos recursos públicos que estão sob sua tutela gerencial, a ele será imputado o débito correspondente e a multa aplicável ao caso concreto. Trata-se, em verdade, da culpa presumida, pela incidência da culpa contra a legalidade, tendo em vista tratar-se de atos dos responsáveis que descumpriram a norma legal.'
	23.11. Verifica-se que as notas fiscais e recibos apresentados foram emitidos para a empresa contratada ou para o seu gestor à época. Não se vincula tais documentos à execução do convênio, mas somente à contabilidade da empresa contratada, pois tal movimentação não comprova qualquer vínculo com a execução das unidades habitacionais contratadas entre esta e a associação.
	23.12.	Portanto, constata-se que não se pode verificar o nexo causal entre os recursos federais repassados e as despesas, quando há divergência absoluta entre a movimentação bancária do convênio e a relação de pagamentos constante da prestação de contas. Isso acontece quando, como no caso que ora se analisa, os recursos são retirados da conta específica do convênio, pois, ao se confrontar, de um lado, os extratos vinculados à conta específica, na qual se creditam os recursos do convênio com, de outro, a relação de pagamentos e seus comprovantes (peça 71, pp. 73-106) , exsurge que entre eles inexiste correspondência mediata ou imediata, não se podendo, com razoabilidade e qualquer grau de certeza, associar nenhum dos atos da dinâmica financeira do convênio aos desembolsos ali formalmente declarados (Acórdão 2161/2006-TCU-Segunda Câmara) .
	23.13.	Isto porque incide sobre o gestor o ônus da prova quanto à regular aplicação dos valores que lhe foram confiados, o que decorre de expressa disposição contida no parágrafo único do art. 70 da Constituição Federal, bem assim do disposto no art. 93 do Decreto-lei 200/1967 (Acórdão 317/2010-TCU-Plenário, 5.964/2009 - 2ª Câmara, 153/2007 - Plenário, 1.293/2008 - 2ª Câmara e 132/2006 - 1ª Câmara) .
	24. Da análise procedida acima, verifica-se que os argumentos de defesa devem ser parcialmente acatados, considerando a existência de comprovação financeira de R$ 105.000,00 sendo que o restante do débito deve permanecer.
	25. Não há elementos para que se possa efetivamente aferir e reconhecer a ocorrência de boa-fé na conduta de José Henrique Vasconcelos, podendo este Tribunal, desde logo, proferir o julgamento de mérito pela irregularidade das contas, conforme os termos dos §§ 2º e 6º do art. 202 do Regimento Interno do TCU, condenando-se o responsável ao débito apurado e aplicando-lhe a multa prevista no art. 57, da Lei 8.443/1992.
	Dos demais requerimentos do responsável José Henrique Vasconcelos
	26. Além dos argumentos apresentados em suas alegações de defesa, ele requer ainda o acolhimento das alegações de defesa, para julgar suas contas regulares, dando-lhe quitação plena.
	Análise
	27. Quanto aos requerimentos reproduzidos anteriormente, ante os fatos apurados no exame técnico, verificou-se que parte do débito foi afastada, devendo os argumentos serem parcialmente acatados.
	28. Em relação às razões de justificativa a respeito do não cumprimento do prazo para a apresentação das prestações de contas, constata-se que o responsável não encaminhou qualquer argumentação a respeito do tema. Portanto, a irregularidade deve ser mantida, aplicando-se a penalidade pelo descumprimento do prazo para apresentação das contas.
	Da defesa da Associação Filantrópica Amigos da Esperança
	29. O responsável Associação Filantrópica Amigos da Esperança apresentou defesa, que passa a ser analisada em seguida:
	30. Argumento 1 (peça 72) :
	30.1. A responsável apresentou as mesmas alegações já analisadas acima, inclusive redigidas da mesma forma, incluindo nesta peça, pelo mesmo representante legal, somente a argumentação relativa à impossibilidade de responsabilização solidária da associação, em razão de os pagamentos terem sido realizados pelo presidente que não mais é responsável pela entidade e por esta possuir objetivos beneficentes (peça 72, pp. 2-4) .
	31. Análise do argumento 1: 
	31.1. O Acórdão 2763/2011-TCU-Plenário firmou entendimento, posteriormente fixado na Súmula-TCU 286, no sentido de que, na hipótese em que a pessoa jurídica de direito privado seja convenente e beneficiária de transferências voluntárias de recursos públicos da União, tanto a entidade privada como os seus dirigentes atuam como gestores públicos e devem comprovar a regular aplicação dos recursos públicos.
	31.2. Da análise procedida acima, verifica-se que o entendimento fixado na Súmula-TCU 286 deve ser aplicado ao presente caso, mantendo-se a responsabilidade da associação nos presentes autos. Portanto, considera-se que os argumentos de defesa não foram suficientes para elidir a irregularidade pela qual está sendo responsabilizada, de forma que devem ser rejeitados.
	31.3. Não há elementos para que se possa efetivamente aferir e reconhecer a ocorrência de boa-fé na conduta de Associação Filantrópica Amigos da Esperança, podendo este Tribunal, desde logo, proferir o julgamento de mérito pela irregularidade das contas, conforme os termos dos §§ 2º e 6º do art. 202 do Regimento Interno do TCU, condenando-se a responsável ao débito apurado e aplicando-lhe a multa prevista no art. 57 da Lei 8.443/1992.
	Prescrição da Pretensão Punitiva
	32. Vale ressaltar que a pretensão punitiva do TCU, conforme Acórdão 1441/2016-TCU-Plenário, Relator: Ministro Benjamin Zymler, que uniformizou a jurisprudência acerca dessa questão, subordina-se ao prazo geral de prescrição indicado no art. 205 do Código Civil, que é de dez anos, contado da data de ocorrência da irregularidade sancionada, nos termos do art. 189 do Código Civil, sendo este prazo interrompido pelo ato que ordenar a citação, a audiência ou a oitiva dos responsáveis.
	33. No caso em exame, não ocorreu a prescrição, uma vez que a irregularidade sancionada ocorreu em 30/11/2014, e o ato de ordenação da citação ocorreu em 04/02/2021.
	Cumulatividade de multas 
	34. Quanto à possibilidade de aplicação cumulativa das multas dos arts. 57 e 58, inciso I, da Lei 8.443/1992, ainda que seja adequada a realização de citação e audiência do responsável, por força do disposto no art. 209, § 4º, do Regimento Interno do TCU, o Tribunal reconhece que existe relação de subordinação entre as condutas de 'não comprovação da aplicação dos recursos' e de 'omissão na prestação de contas', sendo a primeira consequência da segunda, o que enseja, na verificação das duas irregularidades, a aplicação da multa do art. 57, com o afastamento da multa do art. 58, inciso I, em atenção ao princípio da absorção (Acórdão 9579/2015-TCU-Segunda Câmara, Relator: Ministro Vital do Rêgo; Acórdão 2469/2019-TCU-Primeira Câmara, Relator: Ministro Augusto Sherman) .
	35. Conforme leciona Cezar Bitencourt (Tratado de Direito Penal: Parte Geral - 8ª Edição - São Paulo: Saraiva, 2003. p. 565) , na absorção, ' (...) a pena do delito mais grave absorve a pena do delito menos grave, que deve ser desprezada'. No caso concreto, a 'omissão no dever de prestar contas', embora seja uma irregularidade autônoma, funciona como fase ou meio para a consecução da 'não comprovação da aplicação dos recursos', havendo clara relação de interdependência entre essas condutas. Dessa forma, recaindo as duas ocorrências num mesmo gestor, deve prevalecer a pena do delito mais grave, qual seja, a multa do art. 57 da Lei 8.443/1992.
	36. Cumpre observar, ainda, que a conduta dos responsáveis, consistente nas irregularidades 'não comprovação da boa e regular aplicação dos recursos federais repassados em face da omissão no dever de prestar contas' e 'não cumprimento do prazo para apresentação de prestação de contas pelo gestor dos recursos', configura violação não só às regras legais, mas também aos princípios basilares da Administração Pública, eis que, em última análise, ocorre o comprometimento da necessária satisfação à sociedade sobre o efetivo emprego dos recursos públicos postos à disposição da municipalidade, por força do instrumento de repasse em questão.
	37. Nesses casos, em que fica evidente a falta de transparência e lisura, não há como afastar as suspeitas sempre presentes de que a totalidade dos recursos públicos federais, transferida ao município, tenha sido integralmente desviada, em prol de gestor ímprobo, ou de pessoas por ele determinadas, a revelar grave inobservância de dever de cuidado no trato com a coisa pública, isto é, ato praticado com culpa grave, pois, na espécie, a conduta do responsável se distancia daquela que seria esperada de um administrador público minimante diligente, num claro exemplo de erro grosseiro a que alude o art. 28 do Decreto-lei 4.657/1942 (Lei de Introdução às Normas do Direito Brasileiro) , incluído pela Lei 13.655/2018 (Acórdão 1689/2019-TCU-Plenário, Relator: Ministro Augusto Nardes; Acórdão 2924/2018-TCU-Plenário, Relator: Ministro José Mucio Monteiro; Acórdão 2391/2018-TCU-Plenário, Relator: Ministro Benjamin Zymler) . 
	CONCLUSÃO
	38. Em face da análise promovida na seção 'Exame Técnico', propõe-se acatar parcialmente as alegações de defesa de José Henrique Vasconcelos e Associação Filantrópica Amigos da Esperança, considerando a existência de comprovação financeira de R$ 105.000,00 sendo que o restante do débito deve permanecer. Ademais, inexistem nos autos elementos que demonstrem a boa-fé dos responsáveis ou a ocorrência de outras excludentes de culpabilidade.
	39. Em relação às razões de justificativa pelo não cumprimento do prazo para apresentação das contas, percebe-se que os responsáveis não apresentaram argumentação, devendo ser mantida a irregularidade e aplicada a penalidade cabível aos responsáveis a respeito de tal conduta irregular.
	40. Verifica-se também que não houve a prescrição da pretensão punitiva, conforme análise já realizada.
	41. Tendo em vista que não constam dos autos elementos que permitam reconhecer a boa-fé dos responsáveis, sugere-se que as suas contas sejam julgadas irregulares, nos termos do art. 202, § 6º, do Regimento Interno do TCU, com a imputação do débito atualizado monetariamente e acrescido de juros de mora, nos termos do art. 202, § 1º, do Regimento Interno do TCU, descontado o valor eventualmente recolhido, com a aplicação da multa prevista no art. 57 da Lei 8.443/1992.
	42. Por fim, como não houve elementos que pudessem modificar o entendimento acerca das irregularidades em apuração, mantém-se a matriz de responsabilização presente na peça 49.
	PROPOSTA DE ENCAMINHAMENTO
	43. Diante do exposto, submetemos os autos à consideração superior, propondo ao Tribunal:
	a) acatar parcialmente as alegações de defesa apresentadas pelos responsáveis José Henrique Vasconcelos (CPF: XXX.026.113-XX) e Associação Filantrópica Amigos da Esperança (CNPJ 00.985.237/0001-79) ;
	b) rejeitar as razões de justificativas apresentadas por José Henrique Vasconcelos (CPF: XXX.026.113-XX) e Associação Filantrópica Amigos da Esperança (CNPJ 00.985.237/0001-79) ;
	c) julgar irregulares, nos termos dos arts. 1º, inciso I, 16, inciso III, alíneas 'a' e 'c', da Lei 8.443/1992, c/c os arts. 19 e 23, inciso III, da mesma Lei, as contas dos responsáveis José Henrique Vasconcelos (CPF: XXX.026.113-XX) e Associação Filantrópica Amigos da Esperança (CNPJ 00.985.237/0001-79) , condenando-os solidariamente ao pagamento das importâncias a seguir especificadas, atualizadas monetariamente e acrescidas dos juros de mora, calculadas a partir das datas discriminadas até a data da efetiva quitação do débito, fixando-lhes o prazo de quinze dias, para que comprovem, perante o Tribunal, o recolhimento das referidas quantias aos cofres do Tesouro Nacional, nos termos do art. 23, inciso III, alínea 'a', da citada lei, c/c o art. 214, inciso III, alínea 'a', do Regimento Interno do TCU.  
	Débitos relacionados ao responsável Associação Filantrópica Amigos da Esperança (CNPJ: 00.985.237/0001-79) em solidariedade com José Henrique Vasconcelos (CPF: XXX.026.113-XX) :
	Data de ocorrência
	Valor histórico (R$) 

	16/01/2012
	47.652,00

	13/04/2012
	36.876,50

	Valor atualizado do débito (com juros) em 20/08/2021: R$ 143.766,72.
	d) aplicar individualmente aos responsáveis José Henrique Vasconcelos (CPF XXX.026.113-XX) e Associação Filantrópica Amigos da Esperança (CNPJ: 00.985.237/0001-79) a multa prevista no art. 57 da Lei 8.443/1992 c/c o art. 267 do Regimento Interno do TCU, fixando-lhes o prazo de quinze dias, a contar da notificação, para que comprovem, perante o Tribunal (art. 214, III, alínea 'a', do Regimento Interno do TCU) , o recolhimento da dívida aos cofres do Tesouro Nacional, atualizada monetariamente desde a data do acórdão proferido por este Tribunal até a data do efetivo recolhimento, se paga após o vencimento, na forma da legislação em vigor;
	e) autorizar, desde logo, a cobrança judicial das dívidas, caso não atendidas as notificações, na forma do disposto no art. 28, inciso II, da Lei 8.443/1992;
	f) autorizar também, desde logo, se requerido, com fundamento no art. 26 da Lei 8.443/1992, c/c o art. 217, §§ 1º e 2º, do Regimento Interno do TCU, o parcelamento das dívidas em até 36 parcelas, incidindo, sobre cada parcela, corrigida monetariamente, os correspondentes acréscimos legais, fixando-lhes o prazo de quinze dias, a contar do recebimento da notificação, para comprovar, perante o Tribunal, o recolhimento da primeira parcela, e de trinta dias, a contar da parcela anterior, para comprovar os recolhimentos das demais parcelas, devendo incidir, sobre cada valor mensal, atualizado monetariamente, os juros de mora devidos, no caso do débito, na forma prevista na legislação em vigor, alertando os responsáveis de que a falta de comprovação do recolhimento de qualquer parcela importará o vencimento antecipado do saldo devedor, nos termos do § 2º do art. 217 do Regimento Interno deste Tribunal; 
	g) esclarecer ao responsável José Henrique Vasconcelos (CPF: XXX.026.113-XX) que, caso se demonstre, por via recursal, a correta aplicação dos recursos, mas não se justifique a omissão da prestação de contas, o débito poderá ser afastado, mas permanecerá a irregularidade das contas, dando-se ensejo à aplicação da multa prevista no art. 58, inciso I, da Lei 8.443/1992;
	h) enviar cópia do acórdão a ser prolatado à Procuradoria da República no Estado do Ceará, nos termos do § 3º do art. 16 da Lei 8.443/1992, c/c o § 7º do art. 209 do Regimento Interno do TCU, para adoção das medidas cabíveis; e
	i) enviar cópia do acórdão que vier a ser proferido à Caixa Econômica Federal (mandatária da Secretaria Executiva do Ministério das Cidades (extinta) ) e aos responsáveis, para ciência;
	j) informar à Procuradoria da República no Estado do Ceará, à Caixa Econômica Federal (mandatária da Secretaria Executiva do Ministério das Cidades (extinta) ) e aos responsáveis que a presente deliberação, acompanhada do relatório e do voto que a fundamentam, está disponível para a consulta no endereço www.tcu.gov.br/acordaos, além de esclarecer que, caso requerido, o TCU poderá fornecer sem custos as correspondentes cópias, de forma impressa; e
	k) informar à Procuradoria da República no Estado do Ceará que, nos termos do parágrafo único do art. 62 da Resolução-TCU 259/2014, os procuradores e membros do Ministério Público credenciados nesta Corte podem acessar os presentes autos de forma eletrônica e automática, ressalvados apenas os casos de eventuais peças classificadas como sigilosas, as quais requerem solicitação formal."
	3. O Ministério Público junto ao TCU, representado neste processo pelo Subprocurador-Geral Lucas Rocha Furtado, manifestou-se de acordo com a proposta da unidade técnica, divergindo apenas pontualmente, em relação à ocorrência da prescrição da pretensão punitiva. Sobre essa questão o MP/TCU aduziu as seguintes considerações:
	"Em sua análise, a unidade técnica (peça 74, p. 9) afirma que 'não ocorreu a prescrição, uma vez que as irregularidades sancionadas ocorreram em 30/11/2014, e o ato de ordenação da citação ocorreu em 04/02/2021'.
	Quanto à prescrição da pretensão punitiva, destaco que atualmente vigora no âmbito do TCU o prazo de dez anos da lei civil, conforme decidido no Acórdão 1441/2016-TCU-Plenário. 
	Ocorre que o STF, no âmbito do Mandado de Segurança 35.512/DF e da correspondente Reclamação 39.497/DF (decidida monocraticamente em 30/06/2020 e, colegiadamente, em sede de agravo, em 09/10/2020 ) , processos que versaram especificamente acerca de decisões proferidas pelo TCU no âmbito da tomada de contas especial TC-Processo 030.229/2015-4, reconheceu a ocorrência da prescrição, em cinco anos, nos termos da Lei 9.873/1999. No mesmo sentido o MS 32.201/DF em que o STF, após examinar os fundamentos do Acórdão 1441/2016-TCU-Plenário, manifestou-se nos termos da seguinte ementa:
	'DIREITO ADMINISTRATIVO. MANDADO DE SEGURANÇA. MULTAS APLICADAS PELO TCU. PRESCRIÇÃO DA PRETENSÃO PUNITIVA. EXAME DE LEGALIDADE.
	1. A prescrição da pretensão punitiva do TCU é regulada integralmente pela Lei 9.873/1999, seja em razão da interpretação correta e da aplicação direta desta lei, seja por analogia. (...) .'
	Recordo que, antes da uniformização da jurisprudência definida no citado Acórdão 1441/2016-TCU-Plenário, sempre defendi o prazo de cinco anos para fins da aferição da ocorrência da prescrição punitiva no âmbito do TCU. Tendo em vista as recentes decisões do STF acerca do tema, acima citadas, sinto-me confortável em voltar a advogar que a pretensão punitiva da Corte de Contas prescreve em cinco anos, observado o regime definido na Lei 9.873/1999.
	Sob essa nova percepção, entendo que, no caso concreto sob exame, considerando as informações contidas nos autos e as possibilidades de interrupção de prazo estabelecidas na Lei 9.873/1999 (arts. 1° e 2°) , houve prescrição da pretensão punitiva, pois a irregularidade sancionada ocorreu em 2012 (débitos constantes na proposta de encaminhamento da unidade técnica, peça 75, p. 10) e o tomador de contas apenas instaurou a TCE em 2018, (peça 1) para apuração dos fatos ocorridos, isto é, em prazo superior a 5 anos da irregularidade.
	Quanto à prescrição reparatória, julgo necessário tecer considerações acerca da controvérsia relativa à sua possível ocorrência, advinda após julgamento do Supremo Tribunal Federal no âmbito do Recurso Extraordinário 636.886, em que se decidiu repercussão geral no Tema 899, que adotou a seguinte redação: 'É prescritível a pretensão de ressarcimento ao erário fundada em decisão de Tribunal de Contas'. 
	A esse respeito, anoto que referida decisão da Corte Suprema ainda não transitou em julgado, estando sob embargos de declaração opostos pela Advocacia-Geral da União, justamente para melhor compreensão de seu exato alcance.
	Desta forma, considerando que a matéria decidida pelo STF ainda se encontra pendente de definitividade, considerando que a questão da imprescritibilidade do ressarcimento do dano ao erário tem sede constitucional (art. 37, § 5º) e considerando, ainda, o disposto na Súmula-TCU 282, entendo que não comporta falar-se em prescrição quanto ao ressarcimento do débito apurado nos autos. Esse tem sido o entendimento do próprio TCU, após o que restou deliberado pelo STF no Tema 899, conforme Acórdão 2620/2020-TCU-Plenário, Acórdão 5236/2020-TCU-Primeira Câmara, 6.171/2020 - 2ª Câmara, 6.084/2020 - 1ª Câmara, 5.681/2020 - 2ª Câmara, 6.846/2020 - 2ª Câmara, 6.676/2020 - 2ª Câmara, 6.707/2020 - 2ª Câmara, 6.473/2020 - 1ª Câmara, 6.466/2020 - 1ª Câmara, 6.465/2020 - 1ª Câmara, entre outros.
	Assim, manifesto-me de acordo com a proposta da unidade técnica em relação a acatar parcialmente as alegações de defesa e razões de justificativa dos responsáveis, e a julgar irregulares suas contas.
	Porém, divirjo em relação à proposta de aplicação de multa ao responsável, uma vez que considero prescrita a pretensão punitiva desta Corte de Contas."
	É o relatório.

Ricardo Gomes de Souza Pitombeira (31.566/OAB-CE), Francisco José Andrade Leite (35.882/OAB-CE) e outros.

Subprocurador-Geral Lucas Rocha Furtado

TOMADA DE CONTAS ESPECIAL. CONTRATO DE REPASSE. ASSOCIAÇÃO FILANTRÓPICA AMIGOS DA ESPERANÇA. CONSTRUÇÃO DE UNIDADES HABITACIONAIS. OMISSÃO NA PRESTAÇÃO DE CONTAS. CITAÇÃO DA ENTIDADE E DE SEU GESTOR. APRESENTAÇÃO DE ELEMENTOS INCAPAZES DE COMPROVAR A APLICAÇÃO DOS RECURSOS. CONTAS IRREGULARES. DÉBITO E MULTA.

TOMADA DE CONTAS ESPECIAL (TCE)

Secretaria de Controle Externo de Tomada de Contas Especial (SecexTCE)

A Associação Filantrópica Amigos da Esperança (Afae) celebrou com a Caixa Econômica Federal (Caixa) , que atuou representando o extinto Ministério das Cidades, o Contrato de Repasse 34.809/2010, tendo por objeto a construção de 50 unidades habitacionais na área rural de Marco/CE. O ajuste vigeu de 22/06/2010 a 30/09/2014 e previa que a prestação de contas fosse encaminhada até 29/11/2014.
	2. Para a execução dessas moradias foram alocados recursos federais de R$ 888.700,00, além de estar prevista uma contrapartida de R$ 75.490,00, totalizando R$ 964.190,00, mas a Caixa efetivamente desbloqueou apenas o montante de R$ 178.688,50, em três parcelas, conforme quadro abaixo:	
	Data de Desbloqueio
	Repasse (R$) 
	Contrapartida
	Total (R$) 

	28/12/2011
	43.890,00
	R$ 4.160,00
	48.050,00

	16/01/2012
	93.762,00
		93.762,00

	13/04/2012
	36.876,50
		36.876,50

	3. Apesar de as vistorias in loco terem constatado a construção e funcionalidade de 19 casas, financeiramente equivalentes a R$ 354.067,63, montante superior ao que foi disponibilizado à entidade, o sistema de acompanhamento e prestação de contas, Siconv, não foi alimentado com nenhum documento ou comprovante de despesa. 
	4. Em consequência, a Caixa Econômica Federal instaurou a presente tomada de contas especial contra a Associação e José Henrique Vasconcelos, seu presidente no período de 11/12/2011 a 11/12/2019, em função da omissão no dever de prestar contas dos recursos transferidos.
	5. Devidamente citados, os responsáveis apresentaram alegações de defesa de teor similar, em que reafirmam, como excludente de culpabilidade, o fato de a execução física ter ocorrido em percentual maior do que seria de se esperar tendo em vista o montante de recursos liberados. Também  tentam justificar a ausência de prestação de contas, alegando, em síntese, que a empresa contratada não teria fornecido os comprovantes que permitiriam demonstrar a correta aplicação dos recursos.
	6. Apesar de ter se deparado com falhas graves na execução do convênio, inclusive a transferência dos valores para conta distinta da específica, a Secretaria de Controle Externo de Tomada de Contas Especial (SecexTCE) logrou identificar um pagamento, no valor de R$ 90.000,00, feito à empresa JRM Construções e Serviços Ltda., que considerou reunir as condições para ser aceito como regular. O mesmo entendimento foi compartilhado pelo Ministério Público. 
	7. Assim, os pareceres lançados nos autos propõem o julgamento pela irregularidade das contas dos responsáveis, com a exclusão do referido pagamento do cálculo do débito. Adicionalmente, a unidade técnica propôs a aplicação da multa prevista no art. 57 da Lei 8.443/1992 a ambos, sugestão que não foi acompanhada pelo MP/TCU, por considerar prescrita a pretensão punitiva desta Corte de Contas.
	8. Concordo que as presentes contas devam ser julgadas irregulares, mas divirjo pontualmente das posições pretéritas, pois avalio que o débito deve corresponder ao total repassado e por entender viável a aplicação de multa aos responsáveis, como passo a explicar.
	9. Apesar de os fiscais da Caixa terem atestado a construção de 19 casas, não há elemento nos autos que permita associar essas edificações aos recursos oriundos do Contrato de Repasse 34.809/2010, pois a Afae omitiu-se completamente no seu dever de prestar contas. Os documentos encaminhados juntamente com suas alegações de defesa também não ajudam a esclarecer o destino dos valores transferidos.
	10. As notas de fornecimento de material encaminhadas a este Tribunal, emitidas no nome de JRM Construções e Serviços Ltda. - ME ou de seu sócio, Jonildo Ricardo de Souza, não podem ser aceitas, porque sequer foi apresentado contrato ou outro instrumento que nos possibilite vincular a atuação dessa empresa às obras que foram edificadas. Esse é o mesmo motivo pelo qual o pagamento de R$ 90.000,00, validado pela unidade técnica, também não pode ser acolhido. 
	11. A ausência de um documento que evidencie o objeto da prestação de serviços e que justifique a transferência de recursos da Afae para a JRM Construções e Serviços Ltda., impossibilita que se estabeleça uma relação causal entre o contrato de repasse e o pagamento feito a essa empresa.
	12. Ainda em relação a esta questão, os responsáveis alegam que tentaram fazer com que a empresa fornecesse, em juízo, os comprovantes relativos à obra, interpondo, para tanto, a Ação 0004186-67.2014.8.06.0120 junto à comarca de Marco/CE. Entretanto, mesmo o processo estando extinto, com resolução de mérito, desde 05/02/2016, por ter sido homologada judicialmente a transação realizada entre as partes, não foram apresentados os termos do acordo que foi homologado ou outros elementos que porventura tenham sido obtidos a partir dessa ação.
	13. De qualquer modo, a certidão emitida pela secretaria da vara que apreciou o feito, anexada nas alegações de defesa (peças 71 e 72, p. 5) , contém a seguinte informação:
 	"a presente ação tem por objetivo a condenação da empresa requerida, na pessoa de seu representante, na obrigação de fazer, consistente em assinar todos os recibos acostados aos autos e do reconhecimento de firma dos mesmos em cartório, e que, após, sejam entregues incontinenti, e incondicionalmente, ao autor. Recibos estes, de acordo com a exordial, referentes à construção de 10 (dez) casas populares pela empresa demandada e devidamente pagas pela autora." (destaquei) 
	14. Como se pode observar, o objeto da ação referia-se à construção de 10 unidades residenciais, não havendo como correlacioná-la diretamente nem com as 50 previstas no termo de compromisso nem com as 19 efetivamente executadas. Essa constatação reforça nossa convicção acerca da dificuldade de se inferir que a empresa JRM Construções e Serviços Ltda. - ME tenha sido a responsável pela construção das casas que foram localizadas em campo pelos técnicos da Caixa.
	15. É necessário comentar que, junto com as alegações de defesa, também foi apresentada cópia de recibo, no valor de R$ 4.000,00, emitido por engenheiro civil que teria acompanhado as obras. De forma similar ao restante dos comprovantes aduzidos pelos responsáveis, essa despesa não encontra correspondência nas movimentações registradas nas contas bancárias utilizadas pela associação, inviabilizando sua vinculação aos recursos federais e, consequentemente, seu acolhimento.
 	16. Outro ponto que merece destaque é que, contrariando os termos do pacto firmado com a Caixa, a Afae transferiu os recursos federais para conta bancária distinta da específica, criando sérios empecilhos à sua rastreabilidade. Além disso, parte dos recursos foi sacada em espécie desta conta destino, impedindo que se conheça sua destinação. Ou seja, a Associação não atendeu nem as mínimas obrigações e cuidados que deveria ter ao lidar com dinheiro público.
	17. Por fim, quanto à eventual prescrição da pretensão punitiva desta Corte de Contas, a unidade técnica demonstrou cabalmente sua não ocorrência, à luz do entendimento dominante neste Tribunal, uma vez que o fato gerador da irregularidade sancionada ocorreu em 30/11/2014, não tendo transcorrido o prazo de dez anos da lei civil.
	18. A tese defendida pelo MP/TCU, de utilização do regime definido na Lei 9.873/1999, não é acolhida pelo TCU, que tem aplicado, em relação a esta matéria, os procedimentos delineados no Acórdão 1441/2016-TCU-Plenário. Mesmo assim, observo que vários eventos ocorridos na fase interna desta TCE, a exemplo de e-mails trocados em 2016 (peça 4) e de notificações emitidas em 2018 (peças 14 a 20) , demonstram que também não teria operado a prescrição sob as balizas dessa lei.
	19. Confirmada a possibilidade de aplicação de sanção aos responsáveis, julgo pertinente que lhes seja aplicada a multa prevista nos arts. 19 e 57 da Lei 8.443/1992, cujo valor, em face do montante atualizado do débito, proponho seja fixado em R$ 15.000,00 (quinze mil reais) .
	Ante o exposto, manifesto-me parcialmente de acordo com as propostas de encaminhamento da unidade técnica e do MP/TCU, com as ressalvas indicadas acima, e voto por que o Tribunal adote o acórdão que ora submeto à deliberação deste Colegiado.
TCU, Sala das Sessões, em 9 de novembro de 2021.
JORGE OLIVEIRA 
Relator